臺灣臺中地方法院民事判決　九十二年度訴字第一一二七號
　　原　　　告　戊○○
　　　　　　　　辛○○
　　共　　　同
　　訴訟代理人　高志明　律師
　　被　　　告　丁○○
右當事人間確認合夥關係存在等事件，本院於中華民國九十三年十一月十日言詞辯論
終結，判決如左：
    主      文
確認原告與被告間於民國九十二年二月二十八日起至九十二年五月二十八日止，就「
日盛國際商業銀行股份有限公司左營區○○路建案專案管理」業務事業之合夥關係存
在。
被告應給付原告戊○○新台幣柒拾伍萬壹仟捌佰貳拾壹元、原告辛○○新台幣陸拾伍
萬柒仟貳佰陸拾貳元，及均自民國九十二年十一月二十六日起至清償日止，按週年利
率百分之五計算之利息。
訴訟費用由被告負擔。
    事實及理由
一、原告主張：其與被告丁○○個人於民國（下同）九十一年一月間就日盛國際商業
    銀行股份有限公司（下稱日盛銀行）所建造坐落高雄市○○區○○路之建築專案
    管理業務之事業，互約以勞務出資成立合夥，共同經營上開專案管理業務之事業
    ，並於九十一年二月二十一日在日盛銀行高雄分行開設帳號０５０９８９之８號
    之帳戶作為處理前開合夥業務之用，嗣於九十一年二月二十八日以丁○○建築師
    事務所之名義與日盛銀行訂立管理委任契約書，其後原告辛○○於九十一年三月
    間亦以勞務出資加入合夥為合夥人。首揭合夥與日盛銀行間之管理委任契約於九
    十一年五月間業經日盛銀行終止，是本件合夥即因合夥之目的事業不能完成，應
    即解散清算，詎被告於九十一年六月間竟以遺失存摺為由申請補登，同時將原告
    戊○○留存之存戶印鑑撤銷，並擅自提領存款，拒不為清算，此有違合夥業務執
    行之約定，故原告乃函被告說明，惟被告竟函覆否認有合夥關係存在，是原告即
    有提起確認合夥關係存在之必要。另依合夥期間之收支紀錄結算結果，原告代為
    墊款支出新台幣（下同）九萬四千五百五十九元之虧損額，是原告戊○○自得請
    求被告給付返還；又被告於九十二年九月二十二日再向日盛銀行領得本件合夥事
    務應得之報酬一百九十七萬一千七百八十七元，此為合夥所得財產，應併入清算
    ，其清算結果，被告應再給付原告戊○○、辛○○各六十五萬七千二百六十二元
    ，合計被告應給付原告戊○○七十五萬一千八百二十一元等語。並聲明：(一)確認
    原告與被告間於九十二年二月二十八日起至九十二年五月二十八日止就「日盛銀
    行左營區○○路建案專案管理」業務事業之合夥關係存在；(二)被告應給付原告戊○○七十五萬一千八百二十一元、給付原告辛○○六十五萬七千二百六十二元，
    及均自本狀繕本送達之翌日起至清償日止，按年息百分之五計算之利息。
二、被告則以：其以丁○○建築師事務所之名義與日盛銀行簽訂有關「日盛銀行左營
    區○○路建築專案」管理委任契約，並經由日盛銀行之董事乙○○推薦認識原告
    戊○○，協助被告事務所辦理本件專案，並指派原告戊○○為副執行長管理財務
    ，其後原告辛○○之參與亦為乙○○所指派，惟被告並未與其等成立合夥關係，
    只承認與乙○○有合夥關係。九十一年三月後原告戊○○因不聽從被告指揮，到
    處造謠生事，致與被告嚴重不和，日盛銀行即於九十一年五月二十八日以無文號
    函件終止與被告間之管理委任契約，其間有關員工薪資及相關費用之支出，均是
    被告由日盛銀行提供之小額款項中支付，並非由原告戊○○代為負擔等語資為抗
    辯。並聲明：(一)原告之訴駁回；(二)如受不利判決，願供擔保請准免為假執行之宣
    告。
三、兩造不爭執之事實：
  (一)被告曾於九十一年二月二十八日與日盛銀行簽訂「日盛銀行左營區○○路建案專
    案管理委任契約書」，處理日盛銀行上開上開專案建案之管理業務。該委任契約
    於同年五月二十八日遭日盛銀行終止。
  (二)於上開專案建案委任契約期間內，被告係擔任執行長，原告原告戊○○為副執行
    長管理財務，其後原告辛○○亦曾在現場參與相關事務。
  (三)被告有領取日盛銀行所簽發之面額一百九十七萬一千七百八十七元的支票，並已
    提示、兌現，且該支票係日盛銀行支付該華夏建築專案的報酬及費用。
四、本件之爭點：
  (一)兩造間就日盛銀行左營區○○路建築專案於九十一年二月二十八日起至九十一年
    五月二十八日止之期間，是否有合夥關係存在？
  (二)如認有合夥關係存在，戊○○是否有為該合夥事業代墊十五萬九千三百零三元？
五、本院判斷：
  (一)兩造間就日盛銀行左營區○○路建築專案於九十一年二月二十八日起至九十一年
    五月二十八日止之期間，是否有合夥關係存在？按合夥為分要式行為，除當事人
    間有以作成書據為成立要件之約定外，茍二人以上已互約出資以經營共同事業，
    雖未訂立書據，其合夥亦不得謂未成立（最高法院三十二年上字第四七一八號判
    例意旨參照）。本件就兩造間之關係為何，原告主張係合夥關係，然被告則抗辯
    稱：其未與原告二人成立合夥關係，其僅與乙○○有合夥關係，原告係乙○○所
    指派參與業務執行之人云云。經查：
    1.證人乙○○到庭結證稱：「針對日盛銀行在高雄市○○路的建案，當時日盛銀
      行有口頭找我去瞭解就華夏路的建案，除了轉賣給第三人之外，是否有其他方
      式可以解決，以創造更高的價值，我被交代這件事情之後，因為被告與我同樣
      是獅子會的會員，之前有認識，我印象中被告在高雄工作過，而且又是建築師
      ，所以就請被告與我一起評估，當時是私下的請託，評估後認為可以自行處理
      ，就由被告提出一個企劃案，我就報給日盛銀行，日盛銀行也同意該建案自行
      處理，自行處理的方式，就是委外找一個單位（團隊），與銀行簽約，請該團
      隊代銀行處理建造、銷售建案，在當時，我還沒有接任日盛銀行的執行董事。
      有關於該委外建案，基本上必須要能夠處理三項功能（業務）一是施工、二是
      銷售、三是能夠處理相關的糾紛，被告所提的企劃案可以代銀行處理這些事情
      ，所以經過常務董事會決議，認為案子可行，就把案子交給被告處理，當時銀
      行的簽約對象是丁○○建築師事務所，至於丁○○如何處理相關事情，銀行是
      不過問的。實際執行的時候，處理該三項功能的人，都是我去找的，施工方面
      是由丁○○負責，銷售是由戊○○（當時在櫻花建設擔任客服部的經理，被我
      挖角過來）負責，糾紛處理是由辛○○負責。至於我找到被告戊○○、辛○○
      的過程就是如下：在建案推動之前，我當時在日盛銀行並沒有擔任任何職務，
      受口頭請託辦理這件事情，我就先找丁○○處理這件事情，針對該建案，當時
      的合夥人有三位，一個是我太太梁　　，一位是戊○○，一位是丁○○，當時
      談好各自有三分之一的股份，有在現場的人（丁○○擔任執行長、戊○○擔任
      副執行長）有薪水，沒有在現場的人（我太太）沒有支薪，只是最後如果有賺
      錢再來處理分配的問題。這些事情都是農曆過年前的事情，農曆過年後，丁○○才與日盛銀行完成簽約，簽約當時我太太還是合夥人，但是在九十一年三月
      起，因為我到任日盛銀行的執行董事，為了要迴避，所以我就跟丁○○、戊○○說，我太太就完全不去現場了，但是三分之一股份的利益當時先保留，以便
      日後視案子進行的狀況，看何人可以處理建案的推動，有積極的貢獻，就把該
      三分之一的股份利益給他，我記得是在九十一年三、四月間，因為丁○○、戊○○一直沒有辦法處理好與下包廠商之間的糾紛，並造成銀行的困擾，經過瞭
      解之後，發現抗爭的廠商與辛○○有十幾年的交情，所以我就跟辛○○說，請
      辛○○參與這件建案，如果可以把事情處理好，我就把三分之一的股權，交給
      辛○○。我記得四、五月的時候，原告二人與被告有共同在我家決定，由辛○○加入與丁○○、戊○○簽立合夥契約書，當時丁○○有答應要擬合夥契約書
      ，並拿出合夥契約書的草稿給我看過，但是後來沒有簽立契約，我是知道的，
      因為丁○○與戊○○彼此不信任，所以最後正式契約並沒有簽訂。基於這樣的
      因素，以及後來丁○○的執行事務，銀行不再信任，所以就決定依銀行與丁○○之間的委任契約的約定，終止與丁○○的委任。就我的認知，就該建案，丁○○與戊○○、辛○○之間是存在著合夥關係的，彼此的股權各有三分之一。
      日盛銀行與丁○○之間的約，是約定有做事才有報酬（如完工報酬、銷售報酬
      ），沒有做事就沒有報酬，日盛銀行不會作額外的給付（但記憶中是有一筆小
      額款供丁○○做基本開銷），所以合夥事務成本如何付，那是他們負責，我不
      知道。」等語明確。
    2.證人己○○到庭證稱：「九十一年二月初，被告丁○○建築師找我，他說高雄
      有一個專案要我負責去銷售日盛銀行的這一批房屋，我當時人在高雄，之前跟
      梁建築師有在一家建設公司同事過，所以我跟他有認識，當天晚上我就去高雄
      的工地瞭解現況，當時梁建築師就介紹我認識原告戊○○，當時還有庚○○、
      丙○○在場，梁建築師跟我講說，他們都是合夥人，是一個ｔｅａｍ，他是執
      行長，原告戊○○是副執行長，負責銷售。所以我那時聽被告丁○○講他們是
      合夥關係，但是總共有幾個人是合夥人，我不清楚。這個碰面是過年前的事，
      後來我一些銷售業務的事情，我都是找原告戊○○洽談，也有跟被告丁○○見
      面談話，但有關業務的事情，都是找原告戊○○，過年後就敲定由我負責銷售
      案，當時敲定時是由原告戊○○跟我敲定，至於敲定後的委託銷售契約，是由
      日盛公司出面跟我簽訂，而有關人員的面試也是原告戊○○處理。」等語。又
      「我確定見面那一天，被告丁○○有跟我講說他們是合夥人，所以我當初以為
      他們四個人都是合夥人。有關銷售案，在過年後我有去作簡報，當時被告丁○○確實有在場，但之後有關於決定銷售傭金的成數及建物買賣的價格，都是由
      原告戊○○跟我討論敲定，最後在跟日盛公司正式簽約。跟日盛的簽約我是把
      資料備齊交給原告戊○○，至於如何轉給日盛及轉給日盛之前，被告丁○○有
      沒有看過，我不清楚，有關銷售人員的聘僱，我是直接找以前的班底，推薦給
      原告戊○○面談，至於面談過程中，被告丁○○的辦公室雖然在現場，但並沒
      有實際參與面談的工作。至於銷售傭金的請款是不是要經過被告丁○○的簽名
      蓋章，我也不清楚。」等語。
    3.證人庚○○到庭證稱：「九十一年一月底，是原告戊○○找我，跟我說高雄有
      一個案子，他跟人家共同承攬，問我有沒有興趣去做有關售後服務的工作，在
      九十一年二月初，原告戊○○帶我在被告丁○○建築師事務所（台中）見面，
      當時是只有我們三人在場，被告丁○○當時有講說，這個案子他跟原告戊○○
      一起合夥，他負責工務部分，原告戊○○負責銷售業務部份，我那個時候才認
      識被告丁○○，之後我們三人有一起到工地看，回台中過年，二月中我們三人
      有一起下高雄，當時我們的宿舍就在工地，有作一些有關於這個案件的開辦工
      作，相關的開辦費用，有一些預先支出的費用都是原告戊○○在處理支付。當
      時在辦公室的時候，因該工地還有其他住戶暫時住在那裡，那些暫住戶，如果
      經由員工去推銷賣出的話，所產生的傭金，原告戊○○、被告丁○○二人都有
      對我們宣布，該部分的傭金，由員工領取，他們兩個老闆不跟我們分傭金。在
      九十一年三、四月的時候，我們去吃飯，我有聽到原告戊○○跟被告丁○○說
      ，沒有錢發薪，被告丁○○沒有表示意見，但就我所知，九十一年四、五月的
      薪水，都是由原告戊○○所墊。有關於原告辛○○我原先並不認識，是在工地
      常看到他，我問過原告戊○○，原告戊○○是講說，他是另外一位股東，在現
      場負責處理糾紛，他在九十一年五、六月比較常出現。戊○○介紹我跟被告丁○○碰面之前，他們兩人是什麼關係我不清楚。九十一年五月份以後到九十二
      年五月這段期間，該日盛案件有關售後服務部分也是由我負責，我是跟日盛直
      接簽約，這段期間戊○○是擔任該案件執行長，至於我們個人業務上有問題，
      也可以找日盛處理，也可以找原告戊○○處理。」等語。
    4.證人甲○○到庭證稱：「九十一年三月丁○○找我，因為我在高雄，要我去負
      責該日盛案件的會計工作，我進去後才知道被告丁○○是執行長，原告戊○○
      是副執行長，原告辛○○我是後來才有見過，但是我並不清楚他是不是有擔任
      什麼職務，在被告丁○○找我去上班的時候，就有跟我講說，那個案子有三個
      合夥人，但我並不清楚另外兩個合夥人是誰，九十一年四、五月間，原告戊○○、被告丁○○有請我打一份合作意向書，該合作意向書就有寫到三個合夥人
      的名字，有原告戊○○、被告丁○○、另外一位寫葉ＸＸ（被告丁○○給我的
      原本就是寫葉ＸＸ，並沒有寫出名字）。這個案子在被告丁○○退出後，就由
      原告戊○○擔任執行長。」等語。
    5.綜核上開證人所述，經核與原告二人所述大致相符，是就原告二人所述其等就
      系爭建案與被告係合夥關係等語，應屬可採；況本件被告亦自承系爭建案之事
      業，係出自證人乙○○之介紹牽線，始取得上開日盛銀行之委任契約，乙○○
      有相當之決策參與權等事實，則被告與原告二人及乙○○等人，於乙○○住處
      為協商時，對於乙○○所指定之合夥關係參與人，被告實無置喙餘地，被告於
      接受後，該合夥關係即應存在於被告與乙○○所指定之人（即原告二人）之間
      ，故本件被告所辯縱使為真，亦應認系爭合夥關係係存在於被告與原告二人彼
      此間，而非存在於其與乙○○之間，故被告上開所辯，尚難執為對其有利之認
      定，附予敘明。
  (二)按民法第六百七十八條第一項規定：「合夥人因合夥事務所支出之費用，得請求
    償還。」同法第六百九十九條規定：「合夥財產，於清償合夥債務及返還各合夥
    人出資後，尚有賸餘者，按各合夥人應受分配利益之成數分配之。」承上所述，
    本件應認原告二人與被告間就上開日盛銀行左營區○○路建築專案，於九十一年
    二月二十八日起至九十一年五月二十八日止之期間，存有合夥關係，則兩造間之
    合夥關係結束後，原告二人本諸其係合夥人之身分，自得請求被告支付其所支出
    之費用及分配賸餘財產。爰說明如下：
    1.就原告戊○○是否有為該合夥事業代墊十五萬九千三百零三元之費用部分？查
      本件被告對於原告戊○○曾對於合夥事業代墊款項之事實，惟查：依卷附原告
      所提出且為被告所不爭執之九十一年二月、三月、四月之收支紀錄（其上均有
      被告之簽名）及日盛國際商銀客戶（帳號00000000000000號，
      戶名丁○○建築師事務所）歷史檔交易明細查詢資料所載，可知系爭合夥事業
      於九十一年五月二十八日結束時，尚有存款十九萬一千八百一十五元，而扣除
      被告個人支出之開戶款二千元，則屬合夥事業之剩餘財產應餘十八萬九千八百
      十五元，該戶頭內之存款已由被告領取；另原告戊○○自承有領取九十一年五
      月之業務及工務零用金共十二萬元，故合夥事業之資產總額應有三十萬九千八
      百十五元。而就負債方面，依收支紀錄所示可知，原告戊○○與被告之九十一
      年四月及五月之薪資，均未領取；又依證人庚○○所述可知九十一年五月份員
      工之薪水係由原告戊○○代墊；另依卷附九十一年五月份零用金支出明細表可
      知原告戊○○尚有代墊六千零四十七元之費用，故上開負債總金額應有五十萬
      四千零四十七元。則於九十一年五月二十八日合夥事業結束當時，負債總額係
      十九萬四千二百三十二元（000000-000000=194232元），原告與被告共三人，
      各應負擔六萬四千七百四十四元之損失。且經分配後，原告戊○○尚有代墊損
      失十五萬九千三百零三元，而就該金額，其中原告辛○○應支付六萬四千七百
      四十四元，被告則應支付九萬四千五百五十九元，詳如附表所示。
    2.次就系爭建案之委任契約，於日盛銀行終止後，其後被告有領取日盛銀行所簽
      發之面額一百九十七萬一千七百八十七元的支票，並已提示、兌現，且該支票
      係日盛銀行支付該華夏建築專案的報酬及費用乙節，業為兩造所不爭執，復有
      支票影本一件在卷可稽，自堪信為真實。則系爭支票既係日盛銀行支付該華夏
      建築專案之報酬及費用，依法應認係合夥財產，且屬賸餘財產，而應由各合夥
      人依受分配利益成數分配之，亦即本件，原告二人各均得向被告請求六十五萬
      七千二百六十二元（0000000x1/3=657262元，元以下四捨五入）。
    3.綜上所述，本件原告戊○○得請求之金額為七十五萬一千八百二十一元
      （94559+657262=751821元）。而原告辛○○得請求之金額為六十五萬七千二
      百六十二元。
  (三)從而，本件原告起訴請求確認兩造間於九十二年二月二十八日起至九十二年五月
    二十八日止，就「日盛國際商業銀行股份有限公司左營區○○路建案專案管理」
    業務事業之合夥關係存在；並請求被告應給付原告戊○○七十五萬一千八百二十
    一元、原告辛○○六十五萬七千二百六十二元，及均自九十二年十一月二十六日
    （九十二年十一月十三日準備書狀繕本送達翌日）起至清償日止，按週年利率百
    分之五計算之利息，為有理由，應予准許。
六、據上論結，原告之訴為有理由，依民事訴訟法第七十八條，判決如主文。
中　　　華　　　民　　　國　　九十三　　年　　十一　　月　　　二十九  　日
                                    臺灣臺中地方法院民事第三庭
~B法　　　官　李悌愷
右正本證明與原本無異。
如不服本判決，應於判決送達後二十日內，向本院提出上訴狀。
中　　　華　　　民　　　國　　九十三　　年　　十一　　月　　　二十九  　日
~B法院書記官
